臺灣高雄地方法院刑事判決　　　　　　　　　　　　八十九年度易字第五三七九號
　　公　訴　人　臺灣高雄地方法院檢察署檢察官
　　被　　　告　乙○○○
　　被　　　告　甲○○原名葉.
　　被　　　告　丙○○
右列被告因竊盜等案件，經檢察官提起公訴（八十八年度偵字第二八一０八號），本
院判決如左：
    主  文
乙○○○共同意圖為自己不法利益，而竊佔他人之不動產，處有期徒刑陸月，如易科
罰金以參佰元折算壹日，緩刑貳年。
甲○○故買贓物，處有期徒刑陸月，如易科罰金以參佰元折算壹日，緩刑貳年。扣案
之卵石出貨四聯單肆張、砂石車出入場單貳張、土方交貨單貳拾伍張、級配交貨單參
拾壹張，均沒收。
丙○○無罪。
    事  實
一、乙○○○（起訴書誤載為劉吳昭娣）明知其於民國（下同）八十五年二月一日起
    向高雄縣杉林鄉公所承租該鄉公所管理之坐落於高雄縣杉林鄉○○段假地先四八
    ○之一地號國有土地（起訴書誤載為高雄縣杉林鄉○○段四八○之一號土地，下
    稱系爭土地，面積為零點八四九五公頃）之租賃契約已於八十八年一月三十一日
    屆滿，而該租賃契約屆滿後未獲高雄縣杉林鄉公所同意續租，且亦未取得其他合
    法使用之權源，竟與其夫劉和同（業經本院九十年度訴字第二六一六號判處有期
    徒刑六月，如易科罰金以三百元折算一日在案）共同基於意圖為自己不法利益之
    犯意聯絡，仍竊佔系爭土地續予使用；甲○○明知系爭土地係乙○○○與劉和同
    共同非法佔用之國有土地，竟基於故買贓物之犯意，於八十八年十一月六日與劉
    和同簽訂所謂「土質改良合約書」，約定以新臺幣（下同）十三萬元之代價，向
    劉和同、乙○○○買受系爭土地上之卵石、溪級配，並以每方四百零五元之價格
    ，將所購得之卵石、溪級配轉售予興達火力發電場牟利，甲○○並自八十八年十
    一月十三起向楊榮華租用挖土機挖取系爭土地上之卵石、溪級配，楊榮華乃派遣
    挖土機司機丙○○駕駛挖土機至系爭土地工作，嗣於八十八年十一月十五日十七
    時許，丙○○駕駛挖土機在系爭土地上挖取系爭土地上之卵石、溪級配時，為高
    雄縣警察局旗山分局員警會同經濟部水利處第七河川局人員當場查獲，並扣得甲○○所有供其故買贓物犯罪所用之卵石出貨四聯單四張、砂石車出入場單二張、
    土方交貨單二十五張、級配交貨單三十一張，迄至被查獲止，甲○○已挖取約五
    百五十方之卵石、溪級配。
二、案經高雄縣警察局旗山分局報請臺灣高雄地方法院檢察署檢察官偵查起訴。
    理  由
甲、有罪部分：
一、訊據被告乙○○○、甲○○均否認有上開犯行，被告乙○○○辯稱：我有申請續
    租系爭土地，但許可書尚未發放下來，且因為系爭土地砂石太多，不適合種植水
    稻，所以才會以系爭土地上之砂石與甲○○交換泥土云云。被告甲○○辯稱：因
    乙○○○要在系爭土地上種植高經濟價值之農作物，她的土地上砂石較多不適合
    耕種，才會與我交換泥土，雙方純粹是互易，並沒有得到金錢及其他好處云云。
  經查：
  (一)被告乙○○○於八十五年二月一日向高雄縣杉林鄉公所承租該鄉公所管理之系爭
    土地以為農耕，並約定租賃期間為八十五年二月一日起至八十八年一月三十一日
    止等情，業據其於警、偵訊中供承明確（見高雄縣警察局旗山分局八十八年十一
    月十六日旗警刑移字第七四四號警卷第一頁、偵查卷第十六頁反面），並有其與
    高雄縣杉林鄉公所簽定之高雄縣杉林鄉河川公地種植使用許可書一份在卷可證（
    見前開警卷第十二頁），而前開租賃契約已於八十八年一月三十一日因租期屆滿
    而告終止，被告乙○○○雖向高雄縣杉林鄉公所申請續租，惟迄至八十八年十一
    月十五日止（即為警查獲時）均未獲高雄縣杉林鄉公所同意乙節，亦據被告乙○○○於警、偵訊中自承不諱，準此，被告乙○○○既已知悉自八十八年二月一日
    起未獲高雄縣杉林鄉公所同意續租系爭土地，則其繼續佔有使用系爭土地即欠缺
    合法權源甚為明灼。
  (二)被告甲○○於八十八年十一月六日與劉和同簽訂「土質改良合約書」，約定以十
    三萬元之代價，向被告乙○○○及共同被告劉和同買受系爭土地上之卵石、溪級
    配，並以每方四百零五元之價格，將所購得之卵石、溪級配轉售予興達火力發電
  場牟利，並自八十八年十一月十三起向楊榮華租用挖土機挖取系爭土地上之卵石
    、溪級配，楊榮華乃派遣挖土機司機即被告丙○○駕駛挖土機至系爭土地挖取卵
    石、溪級配等情，業據其於警、偵訊中供承明確（見前開警卷第三頁至第六頁、
    偵查卷第十七頁、第四十頁），並有卵石出貨四聯單四張、砂石車出入場單二張
    、土方交貨單二十五張、級配交貨單三十一張扣案可稽；而與他人簽訂有關不動
    產之契約書時，應先確認該筆土地係對造所有或有合法使用權源，此乃基本常識
    ，被告甲○○係大專畢業生，且其社會閱歷豐富，對此基本常識實乃諉為不知；
    參以被告甲○○自承「系爭土地實際上是乙○○○夫婦在使用，在填寫合約書時
    我有要求將地號載入，但乙○○○說所有權狀在代書處，所以當時沒有填寫」等
    語（見本院九十一年五月七日審判筆錄），足見被告甲○○與共同被告劉和同簽
    訂「土質改良合約書」時，應已知悉系爭土地非被告乙○○○夫婦所有或有合法
    使用權源，乃被告甲○○既明知系爭土地非被告乙○○○夫婦所有或有合法使用
    權源，竟仍向渠等購買系爭土地上之卵石、溪級配，則其有故買贓物之犯意及行
    為已無可置疑。
  (三)被告乙○○○推由共同被告劉和同於八十八年十一月六日與被告甲○○簽訂土質
    改良合約書，約定由被告甲○○給付十三萬元予被告乙○○○夫婦後，得於系爭
    土地上採取卵石、溪級配，而被告甲○○並於八十八年十一月十三日至十五日僱
    工開挖載送等情，除據共同被告劉和同自承明確而核與被告甲○○於警、偵訊所
    供述情節相符外，並有前開土質改良合約書附卷可憑，而所謂「土質改良合約書
    」實係被告乙○○○夫婦提供系爭土地予被告甲○○開採砂石等情，亦經證人即
    台灣省第七河川管理局人員及高雄縣警察局旗山分局員警汪隆盛、陳恆祥、鍾以
    坤及林國禎於偵查中證述綦詳（見偵查卷第五十五頁至第五十七頁），而被告乙○○○竊佔系爭土地後，再提供予被告甲○○開採砂石，此部分行為應屬事後處
    分贓物之行為，並不另外構成犯罪，是公訴人認被告此部分係構成竊盜罪，容有
    誤會，附此敘明。
  (四)綜上所述各情，被告乙○○○既未取得系爭土地管理人即高雄縣杉林鄉公所之同
    意而承租或借用該系爭土地，即貿然提供系爭土地予他人開採以獲得利益，顯係
    為自己不法之利益而竊佔他人土地洵屬灼然；而被告甲○○既明知系爭土地非被
    告乙○○○所有或有合法使用權源，竟仍向其購買系爭土地上之卵石、溪級配，
    則其有故買贓物之犯意及行為亦甚明灼。本件事證已臻明確，被告乙○○○、甲○○所辯均係事後卸責之詞，尚難採信，渠等犯行均堪認定。
二、按「法院之審判，固應以起訴之犯罪事實為範圍，但於不妨害事實同一之範圍內
    ，仍得自由認定事實，適用法律。而所謂事實同一，指刑罰權所以發生之原因事
    實係屬同一而言，非謂罪名或犯罪之構成要件同一，亦非謂全部事實均須一致。
    申言之，起訴書所指之罪名，對於審判上無拘束之效力，祇須其基本社會事實相
    同，縱令行為之程度有所差異，亦無礙其犯罪事實之同一性，仍得自由認定事實
    ，變更檢察官所認之罪名，而適用刑罰。」，最高法院八十八年台非字第三四七
    號判決意旨可資參照。核被告乙○○○所為，係犯刑法第三百二十條第二項之竊
    佔罪，應依同條第一項之規定論處，公訴人認定被告前開所為係犯刑法第三百二
    十條第一項竊盜罪嫌，尚有誤會，惟因起訴書犯罪事實欄已就被告乙○○○竊佔
    系爭土地之事實詳予載述，且二者之基本社會事實同一，本院自應予以審理，並
    逕依刑事訴訟法第三百條之規定變更起訴法條，併予敘明。被告甲○○所為，係
    犯刑法第三百四十九條第二項之故買贓物罪。被告乙○○○就本案竊佔犯行，與
    共同被告劉和同有犯意聯絡及行為分擔，均為共同正犯。審酌被告乙○○○、甲○○均一時貪念及失慮，致罹刑章，惟事後已將系爭土地回填，回復原狀（有照
    片可稽），及渠等犯罪之動機、目的、智識程度、所生之危害、犯後態度尚稱良
    好等一切情狀，爰分別量處如主文所示之刑。又按九十年一月四日修正，同年月
    十日經總統公布施行，同年月十二日生效之刑法第四十一條第一項規定：「犯最
    重本刑為五年以下有期徒刑以下之刑之罪，而受六個月以下有期徒刑或拘役之宣
    告，因身體、教育、職業、家庭之關係或其他正當事由，執行顯有困難者，得以
    一元以上三元以下折算一日，易科罰金。但確因不執行所宣告之刑，難收矯正之
    效，或難以維持法秩序者，不在此限。」，另易科罰金之事項應依新法即裁判時
    之法律而無刑法第二條第一項但書之適用，亦經最高法院二十四年七月刑事庭總
    會決議在案，是就被告二人所宣告之刑應依修正後之刑法第四十一條第一項前段
    併予諭知易科罰金之折算標準。又被告乙○○○、甲○○二人均未曾受有期徒刑
    以上刑之宣告，此有台灣高雄地方法院檢察署刑案資料查註紀錄表及台灣高等法
    院被告全國前案紀錄表各一份附卷可按，渠等經此偵審程序，應知所警惕，諒無
    再犯之虞，本院因認對其所處之刑以暫不執行為當，爰均予宣告緩刑二年，以勵
    自新。扣案之卵石出貨四聯單四張、砂石車出入場單二張、土方交貨單二十五張
    、級配交貨單三十一十一張，均係被告甲○○所有供其故買贓物犯罪所用之物，
    均應依刑法第三十八條第一項第二款之規定宣告沒收。
三、公訴意旨另以：被告乙○○○明知系爭土地係屬國有之河川地，竟自八十八年十
    一月六日起至同年十二月十五日止，與其夫劉和同共同基於意圖為自己不法所有
    之犯意，以每方一百七十元之價錢，將該土地上之卵石、溪級配出售於知情之被
    告甲○○，被告甲○○並自同日起，僱用挖土機司機即被告丙○○在上址挖取卵
    石、溪級配，並以每方四百零五元之價格轉售於興達火力發電廠，因認被告劉吳
    昭娣所為另涉犯水利法第九十二條之一第一項後段罪嫌云云。經查：
  (一)按違反第七十八條第一項各款情形之一者，致生公共危險者，處五年以下有期徒
    刑，得併科六千元以上三萬以下罰金，固為水利法第九十二條之一第一項後段所
    規定，然因該法第七十八條第一項共列九款違法情事，雖前開公訴意旨未就被告
    乙○○○係違反該法第七十八條第一項何款違法事由予以明確敘載，惟依起訴書
    所載前開犯罪事實以觀，足認公訴人係以被告乙○○○前開所為係違反該法第七
    十八第一項第三款「在行水區內擅採砂石」之規定，合先敘明。
  (二)按犯罪事實應依證據認定之，無證據不得推定其犯罪事實；又不能證明被告犯罪
    者，應諭知無罪之判決，刑事訴訟法第一百五十四條、第三百零一條第一項前段
    分別定有明文。又水利法第七十八條第一項第三款及第九十二條之一第一項後段
    之規定，係以行為人在行水區內擅採砂石、堆置砂石或傾倒廢土，因而損害他人
    權益或致生公共危險為要件。惟按水利法第七十八條第一項第三款之規定，係以
    在「行水區」內擅採砂石、堆置砂石或傾倒廢土為構成要件。至於該條所謂之「
    行水區」，依水利法施行細則第一百四十二條之規定，係指「已築有堤防者，為
    二堤之間之土地」及「未築有堤防者，為尋常洪水位達到地區之土地」；又所謂
    「尋常洪水位」，係指五年內洪峰高度出現次數最多之洪水位，水利法施行細則
    第一百四十六條定有明文。次按「浮覆地」係指河川區域土地因河川變遷或因設
    施河防建造物，經公告劃出河川區域以外之土地，為臺灣省河川管理規則第四條
    第一項第九款所明定。是縱行為人確有擅採砂石之行為，然如非在行水區域內為
    之，亦無法以前開罪責相繩。
  (三)公訴人認被告乙○○○涉犯水利法第九十二條之第一項後段罪嫌，係以被告乙○○○確於收受被告甲○○交付之十三萬元後，將其所竊佔之系爭土地提供予被告
    甲○○開採砂石，並有現場照片十八張、扣案之挖土機、卵石出貨四聯單四張、
    砂石車出入場單二張、土方交貨單二十五張、級配交貨單三十一張附卷可證為主
    要論據。惟查，系爭土地已於八十八年二月二日劃出旗山溪河川區域外，非屬前
    開水利法施行細則第一百四十二條所規定之行水區，僅為河川浮覆地等情，除有
    經濟部水利處第七河川局八十九年十二月五日水利七管第○八九○二○三三○
    六號函、九十年九月十一日水利七管字第○九○○二○一六四一號函附台灣省
    政府關於旗山溪河川區域公告函文暨相關河川圖籍第五三一號各一份在偵卷可佐
    外（見臺灣高雄地方法院檢察署八十九年度偵字第二八四八八號偵查卷第二頁、
    第二十九頁至第三十一頁），復據證人即經濟部水利處第七河川局職員汪隆盛於
    本院審理時到院結證在卷（見本院九十一年三月二十一日訊問筆錄及本院九十年
    度訴字第二六一六號九十一年一月十七日審判筆錄），準此，系爭土地自非屬水
    利法所規定「行水區」甚明。
  (四)況按水利法第九十二條之一第一項後段以「致生公共危險」為構成要件，所謂「
    致生公共危險」，固以實際上須有具體危險之發生為要件，而屬具體危險犯，然
    其具體危險之存否，仍應依社會一般之觀念，客觀地予以判定，即依其妨礙水流
    之具體情況，視其一般上是否有使流水改道，侵蝕護岸，而影響安全之虞，以決
    定其危險之有無，非必已使堤岸潰決、人、畜、房屋淹沒，始得謂其危險已發生
    ，此有最高法院八十六年度台上字第六七八九號判決意旨可參。第查，系爭土地
    因已劃出行水區外，且依現場盜採情形，並無造成堤岸潰決、人、畜、房屋淹沒
    之可能，已據前開證人汪隆盛到院結稱明確，是被告乙○○○雖提供系爭土地予
    被告甲○○開挖砂石，惟在客觀上既無足以妨礙水流，致生公共危險之情形，仍
    與水利法第九十二條之一第一項後段之罪之構成要件有間。
  (五)綜上所述，被告乙○○○所為尚與水利法第七十八條第一項第三款規定相間，自
    不構成同法第九十二條之一第一項後段之刑責，惟公訴人認此部分與被告乙○○○前揭論罪科刑部分有想像競合犯之裁判上一罪關係，本院自不另為無罪之諭知
    。
乙、無罪部分：
一、公訴意旨略以：被告乙○○○明知系爭土地係屬國有之河川地，竟自八十八年十
    一月六日起至同年十二月十五日止，與其夫劉和同共同基於意圖為自己不法所有
    之犯意，以每方一百七十元之價錢，將該土地上之卵石、溪級配出售於知情之被
    告甲○○，被告甲○○並自同日起，僱用挖土機司機即被告丙○○在上址挖取卵
    石、溪級配，並以每方四百零五元之價格轉售於興達火力發電廠，因認被告丙○○涉犯刑法第三百二十條第一項竊盜罪及水利法第九十二條之一第一項後段罪嫌
    云云。
二、按犯罪事實應依證據認定之，無證據不得推定其犯罪事實；又不能證明被告犯罪
    或其行為不罰者，應諭知無罪之判決；刑事訴訟法第一百五十四條、第三百零一
    條第一項分別定有明文。次按事實之認定，應憑證據，如未能發現相當證據，或
    證據不足以證明，自不能以推測或擬制之方法，以為裁判基礎；又認定不利於被
    告之事實，須依積極證據，苟積極證據不足為不利於被告事實之認定時，即應為
    有利於被告之認定，更不必有何有利之證據；此有最高法院四十年台上字第八六
    號、三十年上字第八一六號判例意旨可資參照。且「罪疑惟輕」、「無罪推定」
    原本即為刑事訴訟法之大原則，尤其晚近刑事訴訟制度與憲法保障人權思想相結
    合下，該二原則益形重要，此由最高法院於九十年九月四日以九十年度第七次刑
    事庭會議決議二十五年上字第三七０六號判例（該判例之要旨為：審理事實之法
    院，對於被告之犯罪證據，應從各方面詳予調查，以期發現真實，苟非調查之途
    徑已窮，而被告之犯罪嫌疑仍屬不能證明，要難遽為無罪之判斷。）不再援用，
    亦可見其端倪。
三、公訴人認被告丙○○涉犯刑法第三百二十條第一項竊盜罪及水利法第九十二條之
    一第一項後段罪嫌，係以被告丙○○確有駕駛挖土機在系爭土地上挖取砂石之行
    為，並有現場照片十八張、扣案之挖土機、卵石出貨四聯單四張、砂石車出入場
    單二張、土方交貨單二十五張、級配交貨單三十一張附卷可證為主要論據。訊據
    被告丙○○堅決否認有上開犯行，辯稱：我係受僱於楊榮華，日薪二千二百元，
    我只是聽從楊榮華之指示駕駛挖土機前往系爭土地挖取砂石，其他的事情我都不
    知道等語。經查，被告丙○○確係受僱於楊榮華，日薪二千二百元，其只是聽從
    楊榮華之指示駕駛挖土機前往系爭土地挖取砂石等情，業據共同被告甲○○供述
    綦詳，核與證人楊榮華證述情節相符（見高雄縣警察局旗山分局八十八年十一月
    二十九日旗警刑移字第七四四－一號警卷第一頁、第二頁），準此，足認被告丙○○確係受僱於楊榮華，僅是聽從楊榮華之指示行事，其並無刑法第三百二十條
    第一項竊盜罪及水利法第九十二條之一第一項後段之罪之犯意及行為甚為明灼。
四、綜上所述各情，衡諸上開規定及判例意旨，尚難僅憑被告丙○○有駕駛挖土機在
    系爭土地上挖取砂石之行為，即將其繩以刑責，此外，復查無其他積極證據足以
    證明被告丙○○有何公訴人所指刑法第三百二十條第一項竊盜罪及水利法第九十
    二條之一第一項後段之罪等犯行，其犯罪不能證明，自應為無罪判決之諭知。
據上論斷，應依刑事訴訟法第二百九十九條第一項前段、第三百條、第三百零一條第
一項，刑法第二條第一項前段、第二十八條、第三百二十條第二項、第一項、第七十
四條第一款、第三十八條第一項第二款、修正後刑法第四十一條第一項前段，罰金罰
鍰提高標準條例第一條前段、第二條，判決如主文。
中      華      民      國    九十一    年      五      月    三十一    日
                                          臺灣高雄地方法院刑事第三庭
                                              法  官  孫  啟  強
右正本證明與原本無異。
如不服本判決，應於判決送達後十日內，向本院提出上訴狀。
                                              書記官  盧  雅  婷
中      華      民      國    九十一    年      五      月    三十一    日
錄本判決論罪科刑法條全文：
刑法第三百二十條：
意圖為自己或第三人不法之所有，而竊取他人之動產者，為竊盜罪，處五年以下有期
徒刑、拘役或五百元以下罰金。
意圖為自己或第三人不法利益，而竊佔他人之不動產者，依前項之規定處斷。
前二項之未遂犯罰之。
刑法第三百四十九條第二項：
搬運、寄藏、故買贓物或為牙保者，處五年以下有期徒刑、拘役或科或併科一千元以
下罰金。
